【裁判字號】    98,上易,725
【裁判日期】    980521
【裁判案由】    詐欺
【裁判全文】
臺灣高等法院刑事判決                 98年度上易字第725號
上  訴  人  臺灣臺北地方法院檢察署檢察官
上  訴  人
即  被  告  甲  ○
上列上訴人因詐欺案件，不服臺灣臺北地方法院97年度易字第32
47號，中華民國98年2月19日第一審判決（起訴案號：臺灣臺北
地方法院檢察署97年度偵字第14786號），提起上訴，本院判決
如下：
    主  文
原判決撤銷。
甲○意圖為自己不法之所有，以詐術使人將本人之物交付，處有
期徒刑捌月，減為有期徒刑肆月。又意圖為自己不法之所有，以
詐術使人將本人之物交付，處有期徒刑捌月，減為有期徒刑肆月
。又意圖為自己不法之所有，以詐術使人將本人之物交付，處有
期徒刑肆月。應執行有期徒刑拾月。
    事  實
一、甲○意圖為自己不法之所有，於民國（下同）95年3月間某
    日，在台北市中正區中正紀念堂後方走廊上，向乙○○詐稱
    ：伊可代為向立法院教育委員會之立法委員打通關，使乙○
    ○取得正式之國小教師資格，但需花費新台幣（下同）50萬
    元等語，致乙○○陷於錯誤，接續於附表一所示之時間、地
    點，交付如附表一所示之金額予甲○（最後於95年7月14日
    付款20萬元），共計50萬元。其後甲○又另行起意，意圖為
    自己不法之所有，於95年9月間某日，在台北市立中山足球
    場，又向乙○○詐稱：因該立委抱怨金額太少，寧可不辦，
    若他人辦成，至少需200萬元，經伊與該立委殺價後，只需
    120萬元云云，致乙○○再度陷於錯誤，接續於附表二所示
    之時間、地點，交付如附表二所示之金額予甲○，共計33萬
    元，後因乙○○無力支付剩餘款項始未再支付。甲○復另行
    起意，明知丙○○並無意願出賣其所收藏清代畫家謝琯樵繪
    製之古畫兩幅，竟意圖為自己不法之所有，於96年5月23日
    在台北市中正區中正紀念堂，向乙○○佯稱：伊朋友丙○○
    有意出售謝琯樵之兩幅古畫予伊，並邀乙○○去中正紀念堂
    旁之古董店詢問謝琯樵古畫之價格，且與乙○○一同至丙○
    ○經營之台北市松山區○○○路614號汽車板金烤漆店欲購
    買該畫，但丙○○當場表示無意出售謝琯樵之畫，甲○與乙
    ○○離開丙○○之店後，甲○即向乙○○詐稱：因乙○○在
    場，丙○○才表示不賣古畫，伊與丙○○已經談好，丙○○
    只賣給朋友云云，致乙○○陷於錯誤，誤以為能以低價購入
    上開古畫，因而於96年6月1日某時在台灣大學對面某網咖，
    交付2萬5千元予甲○。嗣乙○○多次詢問甲○有關委託立委
    協助取得正式國小教師資格一事，甲○均藉故推託，且甲○
    遲未取得上開古畫，經乙○○前往詢問丙○○，發現丙○○
    從未向甲○表示願意出售古畫，始知受騙。
二、案經乙○○訴由台灣台北地方法院檢察署檢察官偵查起訴。
    理  由
一、證據能力部分：
  (一)證人乙○○、徐陳鳳嬌、丙○○於偵查中向檢察官所為證述
    ，雖係被告以外之人於審判外之言詞陳述，為傳聞證據，然
    其等於偵查中向檢察官所為證述，均經具結，且本院審酌該
    等言詞陳述均係出於證人自由意識下所為之陳述，其等於偵
    查中之證詞，亦無顯不可信之情況，依刑事訴訟法第159條
    之1第2項規定，均得採為認定本件犯罪事實所憑之證據。
  (二)按被告以外之人（包括證人、鑑定人、告訴人、被害人及共
    同被告等）於審判外之陳述雖不符刑事訴訟法第159條之1至
    之4等四條之規定，而經當事人於審判程序同意作為證據，
    法院審酌該言詞陳述或書面陳述作成時之情況，認為適當者
    ，亦得為證據；當事人、代理人或辯護人於法院調查證據時
    ，知有刑事訴訟法第159條第1項不得為證據之情形，而未於
    言詞辯論終結前聲明異議者，視為有前項之同意，同法第
    159條之5定有明文。查，證人乙○○警詢中之供證，雖屬被
    告以外之人於審判外之言詞陳述，被告親書之收據，雖屬被
    告以外之人於審判外之書面陳述，且無符合同法第159條之1
    至之4等前4條之情形，但證人乙○○之上開警詢筆錄內容，
    及卷附被告親書之收據，經本院當庭提示，檢察官、被告均
    表示「沒意見」，而不爭執其證據能力，且未經當事人於言
    詞辯論終結前聲明異議；本院審酌上開證據均非公務員違法
    取得之證據，復經於審判期日就上開證據進行調查、辯論，
    是該等證物，依刑事訴訟法第159條之5第2項規定，亦得作
    為證據。
二、訊據被告甲○固不否認有於附表一、二所示之時間、地點及
    96年6 月1 日在台灣大學對面網咖，向告訴人乙○○收取如
    附表一、二所示之金額及2萬5千元，但矢口否認有何詐欺取
    財犯行，在原審辯稱：沒有詐騙的行為，也沒有詐騙的意思
    ，付錢是乙○○要我做的，他委託我去幫他找立委；丙○○
    有意思要賣謝琯樵的畫，96年5月23日我有跟乙○○說有一
    位蘇姓里長要出售謝琯樵的畫，邀乙○○一起投資，他給我
    的2萬5千元是要買畫的錢云云。在本院辯稱：不要判那麼重
    ；都是乙○○打電話約我的，我從來沒有打電話給他過，伊
    有拿到錢；丙○○確實有意思要賣，乙○○也去過他的店，
    他確實有要賣，丙○○也有到庭作證過；我沒有騙他，他自
    己也有過去，他自己也有跟丙○○見面等語。惟查：
  (一)被告有於原判決附表一、二所示之時間、地點，及96年6月1
    日在台灣大學對面網咖，向告訴人乙○○收取附表一、二所
    示之金額，及2萬5千元之事實，業據被告坦承在卷，核與證
    人即告訴人乙○○於警詢、檢察官偵查中、原審及本院審理
    時指證之情節相符，復有被告親書之收據影本11張在卷可憑
    （97年度他字第2681號卷第4頁至第14頁），此部分事實自
    可認定。
  (二)被告有佯稱代為向立法委員打通關節，以取得正式國小教師
    資格為由，對告訴人乙○○施用詐術之事實，業據證人乙○
    ○於原法院審理時具結證稱：（問：當時甲○如何跟你說？
    ）他說他認識議員，他說要找立法院的某個教育委員，名字
    我不知道，他也沒有告訴我委員的名字，我說找立法院的委
    員有何用，他說教育委員是教育部的上司，他說教育部要預
    算都要透過委員審核，他說因為這個關係教育部會給這個教
    育委員一個正式國小甄試教師名額，他可以透過這個關係但
    要花錢買通關係，他一開始講這個委員辦過很多人也很成功
    ，他跟他認識可以殺價，他說一個人要50萬元左右，他第一
    次跟我講就是50萬元；... （問：你付完款之後，為何又於
    95年9月間，與甲○在中山足球場見面談上開取得國小教師
    資格的事情？）因為我付完款之後是否成功，我會很多次與
    他見面，每次我問他進度如何，他都會編一些理由告訴我，
    他跟我說錢不夠，他說教育委員抱怨錢太少他寧可不要辦，
    我問他當初不是講好是50萬元整，我付完錢了，你還跟我說
    不夠；... 我問他怎麼辦，他說頭已經洗了，如果換成是他
    300萬他也辦，我問到底是要多少錢、可否再跟對方談，隔
    一、兩個星期再見面，他說談成價錢是120萬元等語綦詳（
    見原審卷第39頁、第40頁）。參諸被告於檢察官偵查中亦供
    稱：（問：告訴人拿錢給你，是否你說可以讓他成為國小正
    式的老師？）是；（問：你有無在中正紀念堂和告訴人講過
    打通關節的事？）有；（問：你在中山足球場有無跟告訴人
    說立委說錢太少，寧可不要辦？）有；（問：你在中山足球
    場有無跟告訴人說已經和委員談好，總價是120萬，不會再
    增加？）有；（問：既然有和告訴人說已經跟委員談好了，
    後來為何事情沒辦成？）因為過程中告訴人反反覆覆，一下
    說要辦，一下又不要辦，最後我還跟他講乾脆不要辦了；（
    問：如果告訴人一直反反覆覆，為何還要陸續給你錢？）錢
    不是我跟告訴人拿的，是告訴人一直說要辦才拿給我的云云
    （見97年度偵字第14786號卷第35頁、第36頁）。則告訴人
    乙○○之上揭供證，自屬可信。次查，被告已坦承有向告訴
    人稱要為告訴人打通關，乃於收取告訴人交付之款項後，又
    無法交代告訴人所交付款項之去處，亦無法說明為何未能辦
    成，則其顯係以虛構之事實詐騙告訴人，已灼然可見。被告
    空言否認有詐欺犯行，不足採信。
  (三)證人即告訴人乙○○又於原法院審理時證述：（問：是否於
    96 年5月23日與甲○在台灣大學校門對面某網咖外談有關投
    資購買謝琯樵古畫的事情？）有，跟他第一次見面，是在中
    正紀念堂的兩家古董店談謝琯樵的畫轉賣的價格，時間大概
    96年5、6月的時候；... （問：96年5月23日當天甲○到底
    怎麼跟你說的？）他說他有一個朋友，有兩張謝琯樵的古畫
    ，他說朋友有意思要出賣給他，他就去中正紀念堂旁邊古董
    店問這可以賣多少錢，他約我在中正紀念堂見面的時候去兩
    家古董店問，讓我相信有這件事，後來我半信半疑，他後來
    帶我去見蘇先生，就是古畫的所有人，我記得當時甲○說他
    有謝琯樵的古畫，蘇先生也沒有否認，當時甲○說要不要賣
    ，而且他叫我身上帶好現金應該是2萬5千元，蘇先生說他不
    賣，我們沒有辦法離開後，甲○又跟我說蘇先生跟他講好了
    ，他認為你是外人，他只賣給朋友；... 他說下次我過去就
    好，我拿錢跟他買，他不賣的話，我的頭給你打，所以我把
    錢交給他，交錢不是當天是隔了好幾天，我才把錢交給他，
    交錢地點是在台大對面的網咖等語（見原審卷第39頁、第40
    頁）。證人丙○○亦分別在檢察官偵查及原法院審理中具結
    證稱：其有2幅清代畫家謝琯樵所繪製的古畫，被告曾向伊
    表示要購買，但伊表示沒有要出售，亦未與被告討論出售古
    畫之價格云云（見97年度偵字第14786號卷第46、47頁，原
    審卷第30頁）。得徵證人丙○○從未向被告表示出賣古畫之
    意願；是被告向告訴人乙○○佯稱已與丙○○談妥，但丙○
    ○只賣給朋友等語，使告訴人乙○○因之陷於錯誤，而交付
    2萬5千元予被告之事實，亦堪以認定。被告空言辯稱：丙○
    ○有意願出賣古畫乙節，顯與事實不符，不足採信。
  (四)綜上所述，被告空言否認有詐欺意圖，均非可採。本件事證
    明確，被告犯行均堪認定，依應法論科。
三、論罪法條：
  (一)被告第一次犯行，雖係於95年3月間某日，向證人即告訴人
    乙○○佯稱「向立法院教育委員會之立法委員打通關取得正
    式國小教師資格」而施用詐術，然接續取得如附表一所示之
    金額，最後取得財物係於95年7月14日，亦即其第一次之犯
    罪行為終了時間已跨越刑法修正之新舊兩法時期，應認係在
    新法時期完成犯罪，而直接適用新法，是無新舊法比較適用
    用之問題，合先敘明。
  (二)核被告前後三次所為，均係犯刑法第339條第1項之詐欺取財
    罪。被告於95年3月間所為之詐欺犯行，告訴人乙○○雖先
    後多次於附表一所示之時間、地點交付如附表一所示之金額
    予被告，惟被告與告訴人原約定交付金額即為50萬元，告訴
    人僅係以分期給付之方式交付予被告，依一般社會觀念，在
    主觀上係基於同一犯意，客觀上亦僅有一詐欺行為，應僅論
    以一個詐欺行為，起訴意旨認係基於概括犯意之連續犯，尚
    有未合。又被告於95年9月間所為之詐欺犯行與同年3月間之
    詐欺犯行，相隔半年之久，且被告95年3月該次詐騙告訴人
    之金額係50萬元，告訴人已於95年7月14日付清，是被告95
    年9月間所為之詐欺犯行顯係另行起意。又告訴人雖先後多
    次於附表二所示之時間、地點交付如附表二所示之金額予被
    告，惟告訴人與被告於95年9月間即約定分期給付款項，是
    被告該次所為，亦僅屬一個詐欺行為，公訴意旨認被告於附
    表二所示之時地所為之詐欺取財犯行，應分論併罰，同有未
    洽。
  (三)被告先後三次詐欺犯行，犯意各別，行為互殊，應分論併罰
    。
四、原審認被告罪證明確，予以論罪科刑，固非無見。惟查，被
    告第一次詐欺取財犯行之最後取得財物係於95年7月14日，
    亦即其第一次之犯罪行為終了時間已跨越刑法修正之新舊兩
    法時期，應認係在新法時期完成犯罪，而直接適用新法，是
    尚無新舊法比較適用用之問題；乃原判決仍為新舊刑法之比
    較適用，並謂「依刑法施行法第3條之1第3項，於94年1月7
    日刑法修正施行時犯併合處罰數罪中之一罪，且該數罪均符
    合刑法第41條第1項得易科罰金之規定者，適用90年1月4日
    修正之刑法第41條第2項規定。本件被告所犯上開3罪，均符
    合得易科罰金之規定，依刑法施行法第3條之1之規定，應適
    用修正前之刑法第41條第2項之規定。是本件應依修正前刑
    法第51條第5款、第41條第1項、第2項規定，定其應執行之
    刑暨諭知易科罰金之折算標準」，自有可議。被告之上訴意
    旨仍執陳詞否認犯罪，雖為無理由；然檢察官之上訴意旨執
    前揭理由指摘原審判決不當，則為有理由，應由本院將原判
    決撤銷改判。爰審酌被告前有竊盜犯行，素行非佳，犯罪後
    未坦承犯行，其以告訴人欲成為正式國小教師之弱點詐騙告
    訴人金錢，犯罪所得非少，事後亦未協商返還款項等一切情
    狀，分別量處如主文所示之刑。又被告本案行為中，於95年
    3月著手所為及95年9月間所犯之詐欺罪，其犯罪時間均在96
    年4月24日之前，合於中華民國96年罪犯減刑條例第2條第1
    項第3款規定，應依該條例第7條第1項規定減刑，並定其應
    執行之刑，如主文所示。
據上論斷，應依刑事訴訟法第369條第1項前段、第364條、第299
條第1項前段，刑法第339條第1項、第51條第5款，刑法施行法第
1條之1，中華民國九十六年罪犯減刑條例第2條第1項第3款、第7
條、第9條、第11條，判決如主文。
本案經檢察官李良忠到庭執行職務。
中    華    民    國    98    年    5     月    21    日
                  刑事第三庭    審判長法  官 陳博志
                                      法  官 蔡聰明
                                      法  官 許文章
以上正本證明與原本無異。
不得上訴。
                                      書記官 陳嘉文
中    華    民    國    98    年    5     月    25    日
附錄論罪法條
中華民國刑法第339條（普通詐欺罪）
意圖為自己或第三人不法之所有，以詐術使人將本人或第三人之
物交付者，處5年以下有期徒刑、拘役或科或併科1千元以下罰金
。
以前項方法得財產上不法之利益或使第三人得之者，亦同。
前二項之未遂犯罰之。
附表一
 ┌──┬──────┬──────────┬───┐
 │編號│時間        │地點                │金額  │
 ├──┼──────┼──────────┼───┤
 │一  │95年3月8日  │台北縣五股鄉更寮國小│10萬元│
 ├──┼──────┤校門外及台北市立中山├───┤
 │二  │95年4月12日 │足球場等地          │10萬元│
 ├──┼──────┤                    ├───┤
 │三  │95年6月12日 │                    │10萬元│
 ├──┼──────┤                    ├───┤
 │四  │95年7月14日 │                    │20萬元│
 └──┴──────┴──────────┴───┘
附表二
 ┌──┬──────┬──────────┬───┐
 │編號│時間        │地點                │金額  │
 ├──┼──────┼──────────┼───┤
 │一  │95年9月29日 │台北縣永和市秀朗國小│5萬元 │
 ├──┼──────┤校門外及台北市立中山├───┤
 │二  │95年11月14日│足球場等地          │5萬元 │
 ├──┼──────┤                    ├───┤
 │三  │95年12月5日 │                    │5萬元 │
 ├──┼──────┤                    ├───┤
 │四  │96年1月4日  │                    │5萬元 │
 ├──┼──────┤                    ├───┤
 │五  │96年2月9日  │                    │5萬元 │
 ├──┼──────┤                    ├───┤
 │六  │96年3月5日  │                    │3萬元 │
 ├──┼──────┤                    ├───┤
 │七  │96年4月2日  │                    │5萬元 │
 └──┴──────┴──────────┴───┘


司法院資訊處製作；財團法人民間司法改革基金會備份。
